【裁判字號】    96,訴,6541
【裁判日期】    981230
【裁判案由】    確認買賣關係不存在等
【裁判全文】
臺灣臺北地方法院民事判決              96年度訴字第6541號
原      告  丙○○
訴訟代理人  彭安國律師
複代理人    王冠瑋律師
            連炎昌律師
被      告  丁○○
訴訟代理人  鐘耀盛律師
被      告  乙○○
訴訟代理人  甲○○
被      告  戊○○
上列當事人間請求確認買賣關係不存在等事件，本院於民國98年
11月24日言詞辯論終結，判決如下：
    主  文
被告丁○○與乙○○間就坐落臺北市○○區○○段一小段八四地
號土地及其上一二一八建號之建物之買賣關係不存在。
被告乙○○與戊○○間就坐落臺北市○○區○○段一小段八四地
號土地及其上一二一八建號之建物之買賣關係不存在。
被告丁○○與戊○○間就坐落臺北市○○區○○段一小段八四地
號土地及其上一二一八建號之建物所為贈與之債權行為及所有權
移轉之物權行為應予撤銷。
被告乙○○、戊○○應將坐落臺北市○○區○○段一小段八四地
號土地及其上一二一八建號之建物以買賣為原因分別於民國九十
四年六月九日及九十六年四月二十六日向臺北市古亭地政事務所
辦理所有權移轉之登記予以塗銷。
訴訟費用由被告負擔。
    事實及理由
壹、程序方面：
一、被告戊○○經合法通知，未於言詞辯論期日到場，核無民事
    訴訟法第386條所列各款事由，應依原告之聲請，由其一造
    辯論而為判決。
二、按訴狀送達後，原告不得將原訴變更或追加他訴，但請求之
    基礎同一，或擴張或減縮應受判決事項之聲明者，原告得將
    原訴變更或追加他訴，民事訴訟法第255條第1項第2款、第3
    款分別定有明文。經查，本件原告原起訴聲明為：(一)先位聲
    明：1.確認被告丁○○與乙○○及乙○○與陳姿佑間就坐落
    臺北市○○區○○段1小段84地號土地及其上1218建號之建
    物之買賣關係不存在。2.被告乙○○、陳姿佑應將前項不動
    產以買賣為原因分別於民國94年6月9日及96年4月26日向臺
    北市古亭地政事務所辦理所有權移轉之登記予以塗銷。(二)備
    位聲明：1.被告丁○○與乙○○及乙○○與陳姿佑間就坐落
    臺北市○○區○○段1小段84地號土地及其上1218建號之建
    物所為買賣之債權行為及所有權移轉之物權行為應予撤銷。
    2.被告乙○○、陳姿佑應將前項不動產以買賣為原因分別於
    94年6月9日及96年4月26日向臺北市古亭地政事務所辦理所
    有權移轉之登記予以塗銷。嗣於本院審理中於98年9月22日
    以書狀變更訴之聲明為：(一)先位聲明：1.確認被告丁○○與
    乙○○及乙○○與陳姿佑間就坐落臺北市○○區○○段1小
    段84地號土地及其上1218建號之建物之買賣關係不存在。2.
    確認被告乙○○與陳姿佑間就坐落臺北市○○區○○段1小
    段84地號土地及其上1218建號之建物之買賣關係不存在。3.
    確認被告丁○○與戊○○間就坐落臺北市○○區○○段1小
    段84地號土地及其上1218建號之建物之贈與關係不存在。4.
    被告乙○○、戊○○應將前項不動產以買賣為原因分別於94
    年6月9日及96年4月26日向臺北市古亭地政事務所辦理所有
    權移轉之登記予以塗銷。(二)備位聲明：1.確認被告丁○○與
    乙○○及乙○○與陳姿佑間就坐落臺北市○○區○○段1小
    段84地號土地及其上1218建號之建物之買賣關係不存在。2.
    確認被告乙○○與陳姿佑間就坐落臺北市○○區○○段1小
    段84地號土地及其上1218建號之建物之買賣關係不存在。3.
    確認被告丁○○與戊○○間就坐落臺北市○○區○○段1小
    段84地號土地及其上1218建號之建物所為贈與之債權行為及
    所有權移轉之物權行為應予撤銷。4.被告乙○○、戊○○應
    將前項不動產以買賣為原因分別於94年6月9日及96年4月26
    日向臺北市古亭地政事務所辦理所有權移轉之登記予以塗銷
    。核其訴之變更，所主張基礎事實相同，僅將所請求內容調
    整並擴張應受判決事項聲明，揆諸首揭說明，其所為訴之變
    更應予准許。
貳、實體部分：
一、原告主張略以：
  (一)原告係被告丁○○之配偶（於69年10月10日結婚），惟被告
    丁○○於82年2月16日與相婚人周佩茹重婚，置子女扶養及
    家庭生活費用於不顧，原告乃依法起訴請求被告給付扶養費
    ，經本院於96年2月14日以95年度家訴字第210號判決原告勝
    訴並確定在案。詎被告丁○○竟於94年6月9日將其名下所有
    坐落臺北市○○區○○段1小段84地號土地及其上同段1218
    建號之建物（門牌號碼:臺北市○○街45之1號，以下簡稱「
    系爭不動產」）以買賣為原因，移轉所有權登記予買受人即
    被告乙○○，再於96年4月26日以買賣之名義由被告乙○○
    名下移轉登記予原告與丁○○之長女即被告戊○○名下。事
    實上系爭不動產均由被告丁○○出租，並由訴外人即其相婚
    人周佩茹前往租屋處向承租人收取租金，被告戊○○當時係
    學生身份，根本無力購屋，係被告丁○○將系爭不動產贈與
    被告戊○○，為縮短給付而以買賣為由，將系爭不動產由被
    告乙○○名下移轉所有權登記至被告戊○○名下，被告丁○○顯有以假買賣之通謀虛偽意思表示為脫產之嫌。
  (二)被告丁○○雖辯稱係因與被告乙○○之父親甲○○間有80萬
    元之債權債務關係，方將系爭不動產以買賣為由辦理所有權
    移轉登記予被告乙○○，以作為債權擔保云云。然被告丁○○與被告乙○○之間就系爭不動產以買賣為原因之債權行為
    ，及移轉所有權移轉登記之物權行為，均為通謀虛偽意思表
    示。蓋被告乙○○於96年4月16日所書立致臺北市國稅局說
    明書清楚載明其目的係：「...為了幫忙丁○○怕被查封，
    於94年5月10日過戶給本人，並於94年6月9日登記完成」，
    並非如被告丁○○所言係為擔保其與被告乙○○父親甲○○
    間之債權債務關係而移轉。且甲○○與被告丁○○就債務清
    償情形，說詞明顯矛盾，被告丁○○陳稱買賣當時曾書立兩
    年買回之字條，至今亦未見被告丁○○提出，且承辦代書己○○○庭亦證述並不知情雙方有約定事後可買回之事，反而
    證述雙方簽立買賣契約時系爭不動產已被查封，顯見當時為
    被告丁○○與被告乙○○就系爭不動產之買賣及所有權移轉
    登記之行為，均係為避免債權銀行之查封，被告丁○○此部
    分所辯，顯非事實。
  (三)又被告丁○○坦承其將系爭不動產贈與被告戊○○，適可證
    明被告乙○○與被告戊○○間之買賣關係為通謀虛偽意思表
    示。另被告丁○○將系爭不動產贈與被告戊○○後，再以被
    告戊○○名義向兆豐國際商業銀行借款，此由被告戊○○於
    本院審理中陳稱：「貸款金額是何人拿去我不知道」、「至
    少房地由我保管，不會被處分掉」等語，可知被告丁○○係
    為脫產而將系爭不動產贈與被告戊○○，並非出於贈與之意
    ，而被告戊○○亦無受贈之意，被告丁○○與被告戊○○間
    之贈與關係亦屬通謀虛偽意思表示，應為無效。
  (四)另依被告丁○○於96年9月14日庭呈書狀附件所附之財政部
    臺北市國稅局贈與稅繳清證明書，可以證明其係為將系爭不
    動產贈與被告戊○○之目的，因而縮短給付，由被告乙○○
    處將系爭不動產逕為移轉登記予被告戊○○，被告乙○○與
    被告戊○○間雖有以買賣為由之所有權移轉登記之行為，惟
    係為達成被告丁○○與被告戊○○間之贈與行為所為之縮短
    給付，被告乙○○與被告戊○○間就系爭不動產並不存在真
    正之買賣關係。縱認被告丁○○與戊○○間之贈與行為非為
    通謀虛偽意思表示，亦屬詐害債權之行為，應予撤銷。被告
    丁○○與乙○○間之買賣關係既為通謀虛偽意思表示，被告
    乙○○即自始未取得系爭不動產之所有權，原告自得請求塗
    銷其所有權人之登記。
  (五)又原告係於95年7月6日至高雄岡山地政事務所調閱土地與建
    物登記謄本始發現系爭不動產遭被告丁○○移轉登記與被告
    乙○○之事實，換言之原告係於該日始知有得上述得撤銷之
    原因，隨即於96年7月5日提起訴訟，並未逾民法第245條行
    使撤銷權之1年除斥期間等語。
  (六)並聲明：
  1.先位聲明：
  (1)確認被告丁○○與乙○○及乙○○與陳姿佑間就坐落臺北市
    ○○區○○段1小段84地號土地及其上1218建號之建物之買
    賣關係不存在。
  (2)確認被告乙○○與陳姿佑間就坐落臺北市○○區○○段1小
    段84地號土地及其上1218建號之建物之買賣關係不存在。
  (3)確認被告丁○○與戊○○間就坐落臺北市○○區○○段1小
    段84地號土地及其上1218建號之建物之贈與關係不存在。
  (4)被告乙○○、戊○○應將前項不動產以買賣為原因分別於94
    年6月9日及96年4月26日向臺北市古亭地政事務所辦理所有
    權移轉之登記予以塗銷。
  2.備位聲明：
  (1)確認被告丁○○與乙○○及乙○○與陳姿佑間就坐落臺北市
    ○○區○○段1小段84地號土地及其上1218建號之建物之買
    賣關係不存在。
  (2)確認被告乙○○與陳姿佑間就坐落臺北市○○區○○段1小
    段84地號土地及其上1218建號之建物之買賣關係不存在。
  (3)確認被告丁○○與戊○○間就坐落臺北市○○區○○段1小
    段84地號土地及其上1218建號之建物所為贈與之債權行為及
    所有權移轉之物權行為應予撤銷。
  (4)被告乙○○、戊○○應將前項不動產以買賣為原因分別於94
    年6月9日及96年4月26日向臺北市古亭地政事務所辦理所有
    權移轉之登記予以塗銷。
二、被告丁○○辯稱則以：
  (一)被告丁○○自91年間起陸續向被告乙○○之父甲○○借款，
    先後共借款7、80萬元，因為是多年的朋友，都沒有立字據
    ，後來因為被告丁○○要去大陸，所以在94年將系爭不動產
    登記在甲○○指定之被告乙○○名下作為擔保，但是系爭不
    動產之貸款仍由被告丁○○繼續繳納，直至96年間終將欠款
    清償，甲○○向被告丁○○表示要將系爭不動產歸還，但因
    被告丁○○經常不在臺灣，便要被告戊○○去管理，並將系
    爭不動產贈與給被告戊○○，只是代書以買賣方式辦理，但
    被告丁○○有繳納贈與稅，並非通謀虛偽意思表示，此由甲○○於本院審理中證稱：「...約定另由被告乙○○之名義
    向銀行貸款，以清償他向銀行之貸款，被告乙○○的貸款部
    分也計算在價金內，後來系爭房地的租金仍由丁○○收取，
    以給付乙○○的貸款，不足部分由丁○○負責，後來丁○○
    在1年半將欠其的約120萬元還清，我就將系爭房地還給他」
    等語可資證明，原告主張被告丁○○與被告乙○○間之買賣
    行為與所有權移轉登記行為，及被告丁○○與被告戊○○間
    之贈與行為與所有權移轉登記行為均為通謀虛偽意思表示，
    恐有誤會等語。
  (二)並聲明：原告之訴駁回。
三、被告乙○○辯稱：
  (一)父親甲○○當時僅有告訴被告乙○○要伊把印章及身分證交
    給他，並說有1棟房子要登記在其名下，伊就把印章、身分
    證交給父親，並沒有參與系爭不動產買賣之過程，後來父親
    有拿買賣文件給伊簽，伊與被告丁○○、戊○○並無通謀虛
    偽意思表示等語。
  (二)並聲明：原告之訴駁回。
四、被告戊○○則辯以：
  (一)渠有同意出租系爭不動產，並在租賃契約書上簽名，但是由
    父親即被告丁○○去接洽的。至於系爭不動產過戶一事，是
    父親即被告丁○○表示將系爭不動產贈與渠，但因渠目前無
    法無法負擔貸款，所以仍由被告丁○○繳納，租金直接匯入
    扣款帳戶內，用來繳貸款。渠對於被告丁○○與甲○○間之
    債務關係不甚了解，渠與被告丁○○及被告乙○○並無通謀
    虛偽意思表示等語。
  (二)並聲明：原告之訴駁回。
五、兩造不爭執之事實：
  (一)原告與被告丁○○為夫妻關係，原告前曾對被告提起給付扶
    養費之訴訟，經本院於96年2月14日以95年度家訴字第210號
    判決被告應給付原告扶養費確定在案。
  (二)系爭不動產原為被告丁○○所有，被告丁○○於94年6月9日
    以買賣為由，將系爭不動產辦理移轉所有權登記予被告乙○○。
  (三)被告丁○○於96年3月19日，以將系爭不動產贈與被告戊○○為由，向財政部臺北市國稅局申報贈與稅。
  (四)被告乙○○又於96年4月26日以買賣為由，將系爭不動產所
    有權移轉登記予被告戊○○。
六、本件之爭點及本院得心證之理由：
    原告主張被告丁○○與被告乙○○間就系爭不動產以買賣為
    由之所有權移轉登記，及被告丁○○與被告戊○○間贈與系
    爭不動產之行為，及被告乙○○與被告戊○○間以買賣為由
    就系爭不動產之所有權移轉登記，均為通謀虛偽意思表示，
    應屬無效或得撤銷之行為，而請求回復原狀，被告丁○○、
    乙○○及戊○○則以確有買賣及贈與之意，並非通謀虛偽意
    思表示，應屬有效等語資為抗辯。是本件兩造爭執之處，於
    (一)先位聲明部分在於：1.被告丁○○與乙○○就系爭不動產
    之買賣關係是否存在？是否為通謀虛偽意思表示？被告乙○○及丁○○是否應將系爭不動產以買賣為原因於94年6月9日
    向臺北市古亭地政事務所辦理所有權移轉之登記予以塗銷？
    2.被告丁○○與被告戊○○間就系爭不動產之贈與關係是否
    存在？3.被告乙○○與被告陳姿佑間就系爭不動產之買賣關
    係是否存在？是否為通謀虛偽意思表示？被告乙○○及被告
    戊○○是否應將系爭不動產以買賣為原因於96年4月26日向
    臺北市古亭地政事務所辦理所有權移轉之登記予以塗銷？於
    (二)備位聲明部分在於：被告丁○○與被告戊○○間就系爭不
    動產贈與之債權行為及所有權移轉登記之物權行為是否得撤
    銷？茲分述如下：
  (一)先位聲明部分：
  1.被告丁○○與乙○○就系爭不動產之買賣關係是否存在？是
    否為通謀虛偽意思表示？被告乙○○及丁○○是否應將系爭
    不動產以買賣為原因於94年6月9日向臺北市古亭地政事務所
    辦理所有權移轉之登記予以塗銷？
  (1)查被告丁○○固辯稱其向被告乙○○之父甲○○借款7、80
    萬元，故將系爭不動產以買賣為由，辦理所有權移轉登記予
    被告乙○○，以作為債權擔保，並約定於清償後即回復所有
    權登記云云。然證人甲○○就兩人間債權債務關係及清償方
    式於本院審理中結證稱：被告丁○○向渠借80幾萬元，後來
    系爭不動產被查封，渠又拿出30幾萬元幫被告丁○○清償債
    務塗銷查封登記，後來渠提議以買賣方式將系爭不動產辦理
    過戶，因為如果用抵押的方式，渠沒有保障，後來渠與丁○○約定，如果1年內丁○○有還款，渠願意再把房屋過戶還
    給他，後來丁○○在1年半將欠渠的錢約120幾萬還清，渠就
    將系爭不動產還給他，丁○○是分2次償還，30萬元部分是
    他拿乙○○貸款扣除他自己貸款的餘額先付給渠，剩下的80
    幾萬元是丁○○96年初縣長選舉完，從大陸回來後，一次拿
    現金付清等語（見本院97年2月20日言詞辯論筆錄），核與
    被告丁○○於本院言詞辯論程序中陳稱：96年間伊就將欠款
    還清，每次都是3千、5千、3萬、5萬的還，還款給甲○○沒
    有立下收據等語（見本院97年2月20日言詞辯論筆錄），並
    不相符。且被告丁○○就其與甲○○之債務關係，並未提出
    書面證據或其他旁證以為佐憑，亦未提出清償完畢即將系爭
    不動產回復之約定之證據，實與一般借貸常情有違。況被告
    丁○○已自承係為債務擔保而將系爭不動產移轉登記與被告
    乙○○，並非出於買賣之意，另被告乙○○於96年4月16日
    所書立致臺北市國稅局說明書中明確記載：「為了幫忙丁○○怕被查封，於94年5月10日過戶給本人，並於94年6月9日
    登記完成」，顯見被告乙○○係為協助被告丁○○脫免查封
    而為所有權移轉登記，被告丁○○辯稱係因與甲○○有債務
    關係，而將系爭不動產過戶與被告乙○○作為擔保云云，並
    非事實，原告主張被告丁○○與被告乙○○間就系爭不動產
    之買賣關係為通謀虛偽意思表示，屬無效之法律行為，買賣
    關係並不存在等語，洵屬有據。
  (2)按債務人所為之無償行為，有害及債權者，債權人得聲請法
    院撤銷之；債權人依第1項或第2項之規定聲請法院撤銷時，
    得並聲請命受益人或轉得人回復原狀，但轉得人於轉得時不
    知有撤銷原因者，不在此限，民法第244條第1項、第4項分
    別定有明文。查原告為請求被告丁○○給付扶養費，經本院
    於96年2月14日以95年度家訴字第210號判決被告丁○○應給
    付原告1,010,309元，及自95年12月22日起至清償日止，按
    週年利率5﹪計算之利息，並確定在案，此有判決書及確定
    證明書各1件附卷可稽，可知原告當時確為被告丁○○之債
    權人。被告丁○○與被告乙○○以通謀虛偽意思表示為買賣
    行為，將系爭不動產移轉所有權至被告乙○○名下，屬一無
    償行為，使被告丁○○可供執行財產減少，已損害原告之債
    權，原告請求法院撤銷之，並命被告丁○○與乙○○回復原
    狀，自屬有理。
  2.被告丁○○與被告戊○○間就系爭不動產之贈與關係是否存
    在？
    被告丁○○於96年3月19日將系爭不動產贈與被告戊○○等
    情，業據被告戊○○及丁○○均自承在卷，且有財政部臺北
    市國稅局97年4月1日財北國稅審二字第0970226085號函1件
    存卷可證。原告雖主張被告丁○○與戊○○間並無贈與之真
    意，然被告丁○○如無贈與之意，何需申報贈與稅，且被告
    乙○○於上開卷宗說明書中亦清楚記載：「立說明書人乙○○所有臺北市○○區○○段一小段84地號土地持分42/87356
    及同地號所在建物門牌金華街45之1號（建號1218號）所有
    權全部，上述土地及建物之原所有權人丁○○與本人係朋友
    關係，為了幫忙丁○○怕被查封，於民國94年5月10日過戶
    給本人，並於民國94年6月9日登記完成。本人與丁○○雙方
    協議無償於民國96年3月19日將上述土地及建物過戶給丁○○之女戊○○，以上所述屬實，如有不實願負法律責任」，
    益證被告丁○○與被告乙○○間之買賣關係及所有權移轉登
    記均為虛偽不實，但被告丁○○確實有將系爭不動產贈與被
    告戊○○之意。故被告丁○○與被告戊○○間就系爭不動產
    之贈與關係確實存在，原告此部分之主張，難認有理。
  3.被告乙○○與被告陳姿佑間就系爭不動產之買賣關係是否存
    在？是否為通謀虛偽意思表示？被告乙○○及被告戊○○是
    否應將系爭不動產以買賣為原因於96年4月26日向臺北市古
    亭地政事務所辦理所有權移轉之登記予以塗銷？
    承上所述，被告乙○○既自承其係與被告丁○○協議無償將
    系爭不動產所有權移轉登記與被告戊○○，則被告乙○○與
    被告陳姿佑間即無買賣之意，而被告丁○○於本院審理中亦
    稱係委託代書辦理，事實上係要將系爭不動產贈與被告戊○○等語，顯見被告乙○○與被告戊○○間就系爭不動產之買
    賣行為與所有權移轉登記均為通謀虛偽意思表示，應為無效
    之無償行為，已使被告丁○○可供執行財產減少，足以損害
    原告之債權，原告請求法院撤銷之，並命被告乙○○與戊○○回復原狀，亦屬有據。
  (二)備位聲明：
    被告丁○○與被告戊○○間就系爭不動產贈與之債權行為及
    所有權移轉登記之物權行為是否得撤銷？
    被告丁○○與被告戊○○間就系爭不動產之贈與行為並非通
    謀虛偽意思表示，兩人確有贈與及受贈之意思表示合致，贈
    與關係確實存在。惟原告在被告丁○○贈與系爭不動產予被
    告戊○○時，為被告丁○○之債權人，被告丁○○將系爭不
    動產贈與被告戊○○之無償行為，亦使被告丁○○之可供執
    行之財產減少，足以損害原告之債權，原告請求法院撤銷之
    ，並命被告丁○○與戊○○回復原狀，同屬有理。
七、綜上所述，原告主張被告丁○○與被告乙○○就系爭不動產
    之買賣關係，及被告乙○○與被告戊○○間就系爭不動產之
    買賣關係不存在，及被告乙○○與被告戊○○應將系爭不動
    產以買賣為原因所為所有權移轉登記塗銷，均屬有據。另原
    告先位聲明主張被告丁○○與被告戊○○就系爭不動產之贈
    與關係不存在，為無理由，但備位聲明主張被告丁○○及被
    告戊○○間就系爭不動產所為贈與之債權行為及所有權移轉
    登記之物權行為應予撤銷，則屬有理。從而，原告聲明請求
    ：1.被告丁○○與乙○○及乙○○與陳姿佑間就坐落臺北市
    ○○區○○段1小段84地號土地及其上1218建號之建物之買
    賣關係不存在；2.被告乙○○與陳姿佑間就坐落臺北市○○
    區○○段1小段84地號土地及其上1218建號之建物之買賣關
    係不存在；3.被告丁○○與戊○○間就坐落臺北市○○區○○段1小段84地號土地及其上1218建號之建物所為贈與之債
    權行為及所有權移轉之物權行為應予撤銷；4.被告乙○○、
    戊○○應將前項不動產以買賣為原因分別於94年6月9日及96
    年4月26日向臺北市古亭地政事務所辦理所有權移轉之登記
    予以塗銷，洵無不合，應予准許。
八、兩造其餘攻擊防禦方法及證據資料，經本院斟酌後，認為均
    不足以影響本判決之結果，自無一一詳予論述之必要，而兩
    造所提證據調查之聲請，因本件事證已臻明確，亦無調查之
    必要，均附此敘明。
九、據上論結：原告之訴為有理由，依民事訴訟法第385條第一
    項前段、第78條、第85條第1項前段，判決如主文。
中    華    民    國    98    年    12    月    30    日
                  民事民二庭  法  官    郭顏毓
以上正本係照原本作成
如對本判決上訴，須於判決送達後20日內向本院提出上訴狀
中    華    民    國    98    年    12    月    31    日
                              書記官    林政彬

司法院資訊處製作；財團法人民間司法改革基金會備份。
